臺灣新竹地方法院行政訴訟判決　
111年度交字第24號
原      告  劉玉琳  
被      告  交通部公路總局新竹區監理所

代  表  人  吳季娟  
訴訟代理人  吳靜宜  
上列當事人間違反道路交通管理處罰條例事件，原告不服被告中
華民國110年12月30日竹監新四字第51-E30P94946號違反道路交
通管理事件裁決，提起行政訴訟，本院判決如下：
    主  文
原告之訴駁回。
訴訟費用新臺幣參佰元由原告負擔。
    理  由
一、程序事項：
    本件因屬不服被告所為道路交通管理處罰條例（下稱道交條
    例）第8條之裁決而提起撤銷訴訟，依行政訴訟法第237條之
    7規定，不經言詞辯論，逕行裁判，合先敘明。
二、事實概要：
    原告於民國110年10月9日11時36分許，騎乘所有車牌號碼00
    0-0000號普通重型機車（下稱系爭機車），行駛於新竹市○
    區○○路00號前(東光陸橋往中央路方向)時，因有騎乘系爭機
    車行車未有轉彎及變換車道行為、持續顯示右側方向燈之違
    規行為，遭民眾檢附其行車紀錄器拍得之影像提出檢舉，為
    新竹市警察局（下稱舉發機關）第二分局員警認原告有「汽
    車駕駛人未依規定使用方向燈」之違規行為而逕行舉發。原
    告不服提出申訴，經舉發機關函覆違規事實明確，被告遂以
    違反道交條例第42條規定，於110年12月30日以竹監新四字
    第51-E30P94946號裁決書（下稱原處分），裁處原告罰鍰新
    臺幣（下同）1,200元，原告不服，提起件行政訴訟。
三、本件原告主張：
    伊當日擔任國家考試監場主任(地點：三民國中)，中午用餐
    時間因防疫外出取餐，經東光陸橋，陸橋單邊即有三線車道
    車潮多，且下橋後，後方有陸橋下車流會一同匯入三民路，
    前方自由路16巷、38巷及三民國小外牆的巷子皆有車流匯入
    ，因需至三民國中監考，故依規先行施打方向燈變換車道至
    待轉區云云，並聲明：原處分撤銷。
四、被告則答辯以：
(一)本案經舉發機關於110年11月24日以竹市警二分五字第11000
    32201號函復略以，按道路交通安全規則第109條第2項第2款
    規定:「左（右）轉彎時，應先顯示車輛前後之左（右）邊
    方向燈光；變換車道時，應先顯示欲變換車道方向之燈光，
    並應顯示至完成轉彎或變換車道之行為。」合先敘明。經查
    ，系爭機車於違規單所載時、地，行駛於道路時在未有變換
    車道或轉彎情況下，其右側方向燈持續閃爍，其駕駛行為顯
    已違反上揭規定，復經重新審視民眾檢舉之影片，其違規事
    實已屬明確，本案依違反道交條例第42條「未依規定使用方
    向燈」之規定予以舉發無訛等語
(二)經檢視本案影像檔，影像時間11：36：31時，系爭機車行駛
    於東光陸橋上之右側車道，顯示右側方向燈；影像時間11：
    36：35時，系爭機車行駛於自由路之右側車道，行經新竹市
    監理站前，繼續往中央路方向直行，右側方向燈持續閃爍；
    影像時間11：36：38時，系爭機車行駛於自由路之右側車道
    ，行經自由路16巷口時，繼續往中央路方向直行，右側方向
    燈持續閃爍；影像時間11：36：42時，系爭機車行駛於自由
    路之右側車道，行經自由路38巷口時，繼續往中央路方向直
    行，右側方向燈仍持續閃爍；影像時間11：36：44時，系爭
    機車行駛於自由路之右側車道，往中央路方向直行，其右側
    方向燈仍持續閃爍，影片結束。由上開勘驗結果可知，原告
    騎乘系爭機車自東光陸橋上往中央路方向直行，行駛時間計
    13秒，自始至終均未有轉彎、變換車道行為，卻持續顯示右
    側方向燈，顯已違反道路交通安全規則第109條第2項規定，
    應屬不當使用方向燈之行為。
(三)復參採原告陳述單及起訴狀內容，原告係欲於自由路駛近中
    央路口時，前往右前方之待轉區，因此使用右邊方向燈欲警
    示其右後方之來車。惟道路狀況瞬息萬變，一般駕駛人如未
    有道路交通安全規則所定之車輛駕駛人應使用方向燈之時機
    而使用方向燈，如行經偏移且不對稱之路口而有些許轉向時
    ，使用方向燈、準備路邊停車顯示停車格方向之方向燈、或
    行經前方有高架及平面道路時使用方向燈及本件原告欲往待
    轉區時使用右邊方向燈等諸如此類之道路條件與應變情形，
    如駕駛人使用方向燈足資警示周遭用路人其車輛動向時，實
    務上不會經舉發機關或處罰機關認定為「未依規定使用方向
    燈」，而回歸道路交通安全規則對於方向燈之使用，係為提
    醒其他用路人注意其行車動線，並有足夠時間採取必要之安
    全措施，以保障用路人行車安全之立法目的，駕駛人正確使
    用方向燈係駕駛人行駛中應盡之注意義務。然原告係提前於
    200餘公尺即不斷顯示右邊方向燈，已讓周遭車輛無法預知
    其行車動線而存在交通事故風險。爰此，被告認本案違規事
    實明確，仍應依法接受裁處。綜上所述，原告之訴為無理由
    ，並聲明：駁回原告之訴。
五、本院之判斷：
(一)按「行車遇有轉向、減速暫停、讓車、倒車、變換車道等情
    況時所用之燈光及駕駛人之手勢，應依下列規定：六、變換
    車道時，應先顯示欲變換車道方向之燈光或手勢。」、「汽
    車行駛至交岔路口，其行進、轉彎，應依下列規定：四、右
    轉彎時，應距交岔路口30公尺前顯示方向燈或手勢，換入外
    側車道、右轉車道或慢車道，駛至路口後再行右轉。但由慢
    車道右轉彎時應於距交岔路口30至60公尺處，換入慢車道。
    五、左轉彎時，應距交岔路口30公尺前顯示方向燈或手勢，
    換入內側車道或左轉車道，行至交岔路口中心處左轉，並不
    得占用來車道搶先左轉。」「汽車駕駛人，應依下列規定使
    用方向燈：二、左（右）轉彎時，應先顯示車輛前後之左（
    右）邊方向燈光；變換車道時，應先顯示欲變換車道方向之
    燈光，並應顯示至完成轉彎或變換車道之行為。」、「本條
    例用詞，定義如下：八、車輛：指非依軌道電力架設，而以
    原動機行駛之汽車（包括機車）、慢車及其他行駛於道路之
    動力車輛。」、「汽車駕駛人，不依規定使用燈光者，處1,
    200元以上3,600元以下罰鍰」，道路交通安全規則第91條第
    1項第6款、第102條第1項第4、5款及第109條第2項第2款、
    道交條例第3條第8款及第42條分別定有明文。次按，違反道
    路交通管理事件統一裁罰基準表之規定，汽車駕駛人，不依
    規定使用燈光，機車或小型車，於期限內繳納罰鍰或到案聽
    候裁決者，統一裁罰基準1,200元。
(二)查道交條例之立法目的，即在為加強道路交通管理，維護交
    通秩序，確保交通安全。其中有關駕駛人行為應遵守之規定
    ，本即都有其特別規範之安全理由，其中有關行進間之變換
    車道或轉彎，必須使用方向燈提醒其他駕駛人及行人，尤為
    駕駛人須具備之基本常識，俾利其他用路人了解車輛動向，
    以維自身及他人行車安全，換言之，正確使用方向燈之行為
    自當為駕駛人行駛中應盡之注意義務，而車輛方向燈為汽機
    車駕駛人於道路駕駛時互通訊息之重要憑藉，如何使用方向
    燈提醒其他駕駛人及行人，尤為駕駛人須具備之基本常識，
    俾利其他用路人了解車輛動向，以維自身及他人行車安全，
    此即立法者為使一般道路燈光使用管制部分回歸道交條例第
    42條之規範範圍，而於108年5月22日修正刪除道交條例第48
    條第1項第1款前段「在轉彎或變換車道前，未使用方向燈」
    之規定，並於同年10月1日就道路交通安全規則第109條進一
    步修法之理由，即在於使民眾確實瞭解顯示方向燈之相關規
    定，俾利用之路人得以正確遵循。另觀道路交通安全規則第
    91條第1項第6款、第102條第1項第4、5款及第109條第2項第
    2款規範之立法意旨，即在於使其他用路人（尤其係位於原
    車道後方及欲變換至之車道後方者）得以正確預知該車之行
    車動向並為及時因應之安全措施，就此而言，所謂「應先顯
    示方向燈」一事，文義解釋上自應包含正確顯示欲轉彎或變
    換車道方向之方向燈，及開始變換前至變換完成之過程中應
    全程顯示方向燈。至於開始變換「前」於何時即應顯示方向
    燈，即涉及後方車輛之合理預期及反應之時間（與行車速度
    及距離有關），故駕駛人當不得於顯示方向燈之「同時」始
    開始為變換車道之動作，亦不得「提前」於數個得以轉彎之
    車流匯流路口即予施打，否則其他用路人自難於該車變換車
    道前明確預判並及時為正確之因應，此可由交通部於109年5
    月11日以交路字第1090009306號函釋意旨：「三、有關車輛
    駕駛人於行車未有轉彎及變換車道行為時，顯示方向燈，是
    否違反道路交通管理處罰條例第42條規定一節，現行道路交
    通安全規則第89條、第91條、第97條、第101 條、第102條
    及第109條第2項等已就車輛駕駛人應使用方向燈之時機訂定
    相關規定，爰車輛駕駛人非於前揭時機顯示方向燈之行為，
    本部贊同貴署認屬不當使用方向燈之執法見解，而有道路交
    通管理處罰條例第42條規定之適用。」，即足印證。
(三)查上開事實概要欄所述之事實，除下述爭點外，為兩造所不
    爭執，並有違規明細暨送達證書、陳述單、舉發機關函文、
    駕駛人基本資料、機車車籍查詢單、舉發光碟及影像截圖、
    檢舉明細、原處分書等在卷可稽，應認屬實。則本件之爭點
    在於原告是否於本件舉發單所載時、地有「汽車駕駛人未依
    規定使用方向燈」之違規事實？
(四)經查，原告雖以前詞置辯，然經本院當庭勘驗上開舉發光碟
    ，結果如下：「畫面顯示時間:2021年10月9日週六，11:36:
    31-11:36:44日間無雨、日照充足、視距良好。攝影機所載
    車輛行駛於外側道路上，同車道前方為車號000-0000號之橙
    色機車( 下稱系爭機車) ，11:36:31-11:36:44 鏡頭可見，
    系爭機車一路直行未為轉彎或變換車道，惟其右側方向燈持
    續閃爍。畫面結束。」，此有111年11月18日調查證據筆錄
    附卷可參。由上開舉發光碟影像及勘驗內容可知，原告騎乘
    系爭機車由陸橋上一路於外(右)側車道上往前直行，行駛時
    間約13秒、近200餘公尺之距離(見本院卷第137頁)，自始至
    終均未見有轉彎或變換車道之行為，卻持續顯示右側方向燈
    等情，復參酌原告於起訴時自陳略以，因由東光陸橋下橋後
    ，將行經陸橋下右側之車流、及右側之自由路16巷、38巷及
    三民國小外牆巷子之車流陸續匯入，且車潮繁多，因欲前行
    至前方路口待轉區，故依規定先行施打方向燈等語(見本院
    卷第17頁)，可知系爭機車確有持續施打右側方向燈、行經
    數個由右側匯入之路口，卻一路於外(右)側車道直行等情，
    其未正確顯示欲轉彎或變換車道方向之方向燈之客觀行為事
    實明確，按上開規範之立法意旨及函釋之結果，自已違反上
    開規範之規定，當屬不當使用方向燈之行為至明。
(五)原告雖主張斯日係於三民國中監考，因考量前往前方路口待
    轉區之路上由右側匯入之車流繁多，故依規定先行施打方向
    燈云云。然查，原告騎乘系爭機車一路於外(右)側車道上、
    持續顯示右側方向燈，卻直行約200餘公尺、長達13秒之過
    程中，縱行經數個由右側匯入之路口，惟自始至終均未有右
    轉彎或變換車道之客觀事實明確，已如前述。原告雖主張斯
    時係欲前往三民國中而欲於下一個路口右轉進入待轉區而預
    打方向燈云云，然查，原告斯時是否確欲於下一個路口右轉
    進入待轉區而先行施打方向燈乙節，尚屬有疑，況縱原告上
    開主張為真，然如原告確欲駛入待轉區使用方向燈警示周遭
    來車，亦應係於駛入待轉區30公尺前再行施打方向燈，絕非
    「提前」於200餘公尺、行經過數個路口前，即不斷顯示右
    側方向燈卻未為轉彎、亦未靠右行駛，爰本件原告使用方向
    燈之方式，自已讓周遭車輛無法正確預知其行車動線，且可
    能遭他車駕駛人誤認而存在交通事故風險，自屬道交條例第
    42條「不依規定使用方向燈」之態樣至明，是原告上開主張
    ，尚難採為有利於其之認定。
六、綜上所述，原告騎乘系爭機車於上揭時間、地點確有「汽車
    駕駛人不依規定使用方向燈」之違規行為，被告依道交條例
    第42條規定，以原處分裁處原告罰鍰1,200元，並無違誤。
    原告以前述理由訴請撤銷原處分，為無理由，應予駁回。
七、本件判決基礎已臻明確，兩造其餘攻防方法及訴訟資料經本
    院斟酌後，核與判決結果不生影響，爰不一一詳予論述，併
    此敘明。
八、本件第一審裁判費為300元，應由原告負擔，並確定第一審
    訴訟費用額如主文第2項所示。
九、據上論結，本件原告之訴為無理由，依行政訴訟法第237條
    之7、第98條第1項前段、第237條之8第1項、第237條之9、
    第104條、民事訴訟法第93條，判決如主文。
中　　華　　民　　國　　111 　年　　12　　月　　12　　日
                  行政訴訟庭　法　官　林南薰
上為正本係照原本作成。
如不服本判決，應於判決送達後20日內，向本院提出上訴狀並表
明上訴理由（原判決所違背之法令及其具體內容或依訴訟資料可
認為原判決有違背法令之具體事實），其未載明上訴理由者，應
於提出上訴後20日內向本院補提理由書（上訴狀及上訴理由書均
須按他造人數附繕本，如未按期補提上訴理由書，則逕予駁回上
訴），並應繳納上訴裁判費新臺幣750元。
中　　華　　民　　國　　111 　年　　12　　月　　12　　日
                             書記官　陳麗麗